臺中高等行政法院裁定
111年度簡抗字第4號
抗  告  人  李晉仲                                      
            李州勳              
上列抗告人因與相對人財政部國有財產署中區分署南投辦事處間
國有財產法事件，抗告人對於臺灣南投地方法院中華民國111年5
月20日111年度簡字第5號行政訴訟裁定，提起抗告，本院裁定如
下：
    主　文
原裁定廢棄，發回臺灣南投地方法院行政訴訟庭更為裁判。
    理　由　
一、按抗告法院認為抗告為有理由者，應廢棄或變更原裁定；非
    有必要，不得命原法院或審判長更為裁定，此觀行政訴訟法
    第272條準用民事訴訟法第492條規定甚明。上開規定，依行
    政訴訟法第236條之2第4項規定，於簡易訴訟程序準用之。
二、爭訟概要及原裁定略以：
　　抗告人李晉仲、李州勳兩人起訴主張其等於民國110年9月7
    日向相對人財政部國有財產署中區分署南投辦事處依國有財
    產法第52條之2規定申請讓售未果，遂提起民事確認承購權
    存在訴訟，經臺灣南投地方法院（下稱南投地院）南投簡易
    庭簽結送分該院行政訴訟庭，後經該院行政訴訟庭以111年5
    月20日111年度簡字第5號行政訴訟裁定（下稱原裁定），認
    抗告人所提課予義務訴訟，未合法踐行訴願前置程序，起訴
    不合法且無從補正，依行政訴訟法第107條第1項第10款規定
    予以駁回等語。
三、抗告意旨略謂：抗告人所提起者乃民事確認訴訟，原裁定未
    察逕以行政訴訟裁定駁回，顯非合法，爰聲明廢棄原裁定。
四、本院查：
  ㈠按法院組織法第7條之3第1、4、5項規定：「（第1項）法院
    認其無審判權者，應依職權以裁定將訴訟移送至有審判權之
    管轄法院。……（第4項）法院為第一項及前項裁定前，應先
    徵詢當事人之意見。（第5項）第一項及第三項裁定，得為
    抗告。」依行政法院組織法第47條規定於行政法院準用之。
    又關於審判權之判斷，首應依法律規定定之；如法無規定，
    宜依爭議案件之性質及既有訴訟制度之功能定之。人民對於
    紛爭事件訴之於法院，無非尋求憲法所賦予之訴訟權保障，
    為實現訴訟權所具有之司法受益權性質，權利有效保障途逕
    為其重要內涵之一。於採辯論主義之訴訟程序中，人民為法
    庭活動之主角，包括處分權行使、主張責任、舉證責任等等
    ，均繫之於人民之發動，除訴訟要件不備之情形以外，其訴
    諸法院進行訴訟活動之目的，即在尋求法院給予終局之本案
    判決，以定紛止爭。故審酌爭議案件之性質及既有訴訟制度
    之功能等判斷標準，亦必須考慮人民主動發動所採用之訴訟
    途徑，及該途徑是否可達權利之有效保障。尋繹釋字第758
    號解釋脈絡，亦可見其意旨寓含對人民已明白表示請求權基
    礎選擇訴訟路徑之尊重。釋字第759號也例示「及時有效之
    權利保護」為審視既有訴訟制度功能之因素之一（最高行政
    法院111年度聲指字第1號裁定意旨參照）。
　㈡又按行政訴訟法第125條規定：「（第1項）行政法院應依職
    權調查事實關係，不受當事人主張之拘束。（第2項）審判
    長應注意使當事人得為事實上及法律上適當完全之辯論。（
    第3項）審判長應向當事人發問或告知，令其陳述事實、聲
    明證據，或為其他必要之聲明及陳述；其所聲明或陳述有不
    明瞭或不完足者，應令其敘明或補充之。（第4項）陪席法
    官告明審判長後，得向當事人發問或告知。」依行政訴訟法
    第236條規定，於簡易訴訟程序適用之。若未依上開規定行
    使闡明權，即屬消極不適用法規之違背法令情形。　
　㈢經查，抗告人原係於110年10月22日，以「民事『確認中寮鄉
    先驅段226地號土地具有國有財產法第52條之2規定承購權存
    在』起訴狀」，向南投地院起訴（該院於同年月25日收受，
    見地院卷第17頁），南投地院則以民事事件（即110年度投
    司簡調字第455號、110年度投捕字第296號及110年度投簡字
    第454號）受理之（見地院卷第3、5、7頁），南投地院審理
    後，另以111年1月7日投簡明民經110投簡字第454號通知詢
    問抗告人本件起訴是否應由行政法院審判（見地院卷第169
    頁），未獲抗告人回應，即依民刑事件編號計數分案報結實
    施要點第56點，簽請核准後報他結，並送該院行政訴訟庭分
    案（見地院卷第171至173頁），由上揭過程可知，原審法院
    並未依法院組織法第7條之3第1項規定，以裁定將事件移送
    該院行政訴訟庭，顯然剝奪抗告人依法院組織法第7條之3第
    5項規定聲明不服之權利。
　㈣又抗告人於原裁定111年5月20日作成後，復於111年5月23日
    提起「行政訴訟起訴狀」，提起課予義務訴訟（見原審卷第
    307、308頁），再於本件抗告狀中，主張其等所提為「民事
    確認之訴」（見本院卷第16頁），另於本院提出「『行政訴
    訟』聲請偕同輔佐人到場狀」，聲請由毛林珺擔任輔佐人（
    見本院卷第51頁），抗告人提起訴訟，似游移於民事或行政
    訴訟之間，是抗告人之真意為何？實待原審予以探究。再者
    ，若抗告人之真意為提起行政訴訟，其訴訟之程序標的為何
    （係對相對人哪一個處分提訴）？價額若干？亦應由原審法
    院予以闡明，俾確定本件訴訟應適用通常訴訟程序或簡易訴
    訟程序，以尊重當事人之程序選擇權，併此敘明。
  ㈤綜上所述，原原裁定既有上述違背法令情事，抗告意旨雖未
    就此指摘，惟屬本院應依職權審酌之事項，仍應認其抗告為
    有理由，爰將原裁定廢棄，發回原審法院，由原審法院另為
    合法訴訟程序。另財政部國有財產署中區分署南投辦事處似
    非適格當事人，原裁定以之為被告，似有誤會，應由原審一
    併注意及之。
五、據上論結，本件抗告為有理由，爰裁定如主文。
中　　華　　民　　國　　111　 年　　12　 月　    2    日
                  臺中高等行政法院第三庭
                        審判長法  官　陳  文  燦
                              法  官　黃  司  熒 
                              法  官　張  鶴  齡   
　　　　　　　　　　　　　　　                 　
以上正本證明與原本無異。
本裁定不得抗告。
中　　華　　民　　國　　111　 年　　12　 月　    2    日
           　　　　　　　  　 書記官　黃  靜  華